【裁判字號】    97,台上,6236
【裁判日期】    971204
【裁判案由】    違反公職人員選舉罷免法
【裁判全文】
最高法院刑事判決            九十七年度台上字第六二三六號
上  訴  人  台灣高等法院台中分院檢察署檢察官
上  訴  人
即  被  告  甲○○
            乙○○（原名陳世鴻）
共      同
選任辯護人  林春榮律師
            蘇吉雄律師
            王炳輝律師
上  訴  人
即  被  告  丙○○
上列上訴人等因被告等違反公職人員選舉罷免法案件，不服台灣
高等法院台中分院中華民國九十七年七月二十二日第二審更審判
決（九十七年度選上更(一)字第七二號，起訴案號：台灣南投地方
法院檢察署九十四年度選偵字第七五、七六、七七、九四、一一
六、一二九、一三三號，九十五年度選偵字第六、八、一０號）
，提起上訴，本院判決如下：
    主  文
原判決撤銷，發回台灣高等法院台中分院。
    理  由
原判決撤銷第一審關於上訴人即被告甲○○、乙○○（原名陳世
鴻）、丙○○（下稱被告等三人）部分之科刑判決，改判分別論
處被告等共同對於有投票權之人，交付賄賂，而約其投票權為一
定之行使各罪刑（甲○○處有期徒刑二年六月，褫奪公權五年；
乙○○處有期徒刑一年二月，褫奪公權三年，減為有期徒刑七月
，褫奪公權一年六月；丙○○處有期徒刑九月，褫奪公權二年，
減為有期徒刑四月又十五日，褫奪公權一年，並諭知易科罰金之
折算標準），固非無見。
惟查（一）科刑之判決書，對於犯罪事實必須詳加認定，而後於
理由內敘明其認定犯罪事實所憑之證據，及其認定之理由，方足
以資論罪科刑，其所載事實、理由與其所宣告之主文，尤必相互
一致，若僅於理由內敘明其有犯罪之證據，而事實內並未認定，
主文中亦未記載，其判決即與法定程式不符，其判決當然違背法
令。本件原判決理由內固已說明：被告等三人均犯民國九十四年
十二月二日修正前公職人員選舉罷免法第九十條之一第一項共同
對於有投票權之人交付賄賂，而約其投票權為一定之行使罪。乙
○○又犯同條項之行求賄賂罪。被告等三人先後多次交付賄賂之
犯行，時間緊接，並各觸犯構成要件相同之罪，顯均係基於概括
犯意反覆而為，雖陳世鴻部分有交付賄賂罪與行求賄賂罪，仍俱
屬連續犯，均應依修正前刑法第五十六條之規定各以一罪論，並
各加重其刑等情。然原判決事實欄內並未認定構成連續犯要件之
有關事項，且主文中亦未依連續犯論罪，依上開說明，其判決自
屬違背法令。（二）被告以外之人於審判外之言詞或書面陳述，
除法律有規定者外，不得作為證據，刑事訴訟法第一百五十九條
第一項定有明文。而所謂法律有規定者，即包括同法第一百五十
九條之一至第一百五十九條之五所規定傳聞證據具有證據能力之
例外情形。故如欲採被告以外之人於審判外之言詞，即如警詢或
檢察官偵查中之言詞為證據時，必須符合法律所規定之例外情形
，方得認其審判外之陳述有證據能力，並須於判決中具體說明其
符合傳聞證據例外可信之情況及心證理由，否則即有違證據法則
及判決不備理由之違法。查原判決所採證人林如章、王炎錤於偵
查中之陳述，作為認定甲○○犯罪之證據（見原判決第十三頁第
二至十二、第十六至二七行），及所採證人蔣世忠於偵查中陳述
，作為乙○○、丙○○犯罪之證據（見原判決第十六頁第二二行
至第二七行）部分，已據被告等之選任辯護人於原審爭執上開證
人等於偵查中陳述之證據能力（見原審更(一)卷第五六、五九頁）
，原判決對於各該審判外之供述證據，如何均合於刑事訴訟法規
定傳聞法則之例外，而得採為論罪證據之理由，並未予以論敘明
白，難謂無判決理由不備之違法。（三）科刑判決所認定之事實
，與其所採用之證據不相適合，即屬證據上理由矛盾。其認定事
實與卷證資料不符，亦屬證據上理由矛盾之違誤。原判決事實認
定被告等三人與其他共同正犯向選民即有投票權之人徐菽坊、陳
月娥、何巫永連、潘傳枝等人行賄而約其投票權為一定之行使等
情。雖已於理由內說明：徐菽坊、陳月娥、何巫永連、潘傳枝等
人於該次選舉時，均具有投票權，有南投縣埔里鎮戶政事務所九
十七年六月十日埔戶字第0970001669號函檢附九十四年縣議員選
舉具有投票權人名冊附卷足憑，自堪信為真實云云（見原判決第
二０頁第四至一七行）。然上開投票權人名冊中，似無徐菽坊、
陳月娥、何巫永連、潘傳枝等四人之記載（見原審更(一)卷第八九
至九一頁）該等四人是否均具有投票權，仍有疑問。依上開說明
，自非適法。（四）判決所載之理由，前後相互牴觸者，即屬判
決所載理由矛盾，依刑事訴訟法第三百七十九條第十四款後段之
規定，其判決當然為違背法令，足以構成撤銷之原因。原判決理
由三之(一)關於甲○○犯罪事實之證據及理由部分，先採用證人陳
顯卿於法務部調查局南投縣調查站，林如章、王炎錤於偵查中證
稱：張智芳、林如章二人均有幫甲○○從事買票賄選行為等詞（
見原判決理由三(一)之2.4.5.說明），作為認定甲○○犯罪之證據
。嗣又於判決理由五不另為甲○○無罪之諭知部分中說明：公訴
人認張大成、林志明、林如章、張智芳、廖英琴及王炎錤等人有
為甲○○為賄選行為，係以上開諸人業已坦承為主要依據，然查
公訴人所稱上開行賄買票之情，究竟係向何人買票、買幾票，並
未能明確指出，且迄未查悉受賄選民以供傳喚對質，則所指訴是
否真實，顯屬足疑，張大成等人之自白（應係供述之誤），在未
能發現相當確實之證據前，自難遽予採為斷罪之唯一證據。至王
炎錤其人，係南投縣議會助理人員，於選舉期間替甲○○助選，
則其因助選而縱有每天參與甲○○之選情會議，陳報選區選情及
聯繫負責區域樁腳，乃其助選之工作項目，難因此即謂其所為係
屬預備賄選。自無從依據上開證人之自白（應係供述之誤），認
定甲○○有與之共犯上揭賄選之事實等語，而為甲○○有利之認
定，其判決所載理由亦有前後矛盾之情形，亦非適法。以上或為
上訴意旨所指摘，或為本院得依職權調查之事項，應認原判決仍
有撤銷發回更審之原因。至原判決理由五關於甲○○不另為無罪
諭知部分，基於審判不可分原則，應併予發回。
據上論結，應依刑事訴訟法第三百九十七條、第四百零一條，判
決如主文。
中    華    民    國  九十七  年   十二   月    四    日
                      最高法院刑事第二庭
                          審判長法官  黃  一  鑫
                                法官  許  錦  印
                                法官  劉  介  民
                                法官  張  春  福
                                法官  林  俊  益
      本件正本證明與原本無異
                                      書  記  官
中    華    民    國  九十七  年   十二   月    十    日
                                                      Ｅ


司法院資訊處製作；財團法人民間司法改革基金會備份。
